最高法院刑事判決　　　　　　一○○年度台上字第三五一八號
上　訴　人　台灣高等法院檢察署智慧財產分署檢察官　
上　訴　人　
即　被　告　蔡寬鴻
選任辯護人　吳玉豐律師
上列上訴人等因被告偽造文書案件，不服智慧財產法院中華民國
一○○年三月二十三日第二審更審判決（九十九年度刑智上更(一)
字第二六號，起訴案號：台灣高雄地方法院檢察署九十六年度偵
字第一○一一○、三○一八一號），提起上訴，本院判決如下：
    主  文
原判決撤銷，發回智慧財產法院。
    理  由
本件原判決認定上訴人即被告蔡寬鴻有其事實欄所載之犯行，因
而撤銷第一審之無罪判決，改判依接續犯、想像競合犯之規定，
分別論處被告行使偽造私文書各罪刑（二罪，依序處有期徒刑八
月；及處有期徒刑一年六月，並為相關從刑之宣告），且均依中
華民國九十六年罪犯減刑條例之規定予以減刑（主刑依序減為有
期徒刑四月及九月），並定應執行之刑為有期徒刑一年一月，及
為相關從刑之宣告。固非無見。
惟查：（一）法院不得就未經起訴之犯罪審判，其就起訴書所未
記載之事實而得予以審判者，則以起訴效力所及之事實為限，必
須認定未經起訴書所載之事實成立犯罪，且與已起訴應論罪之事
實具有審判不可分之關係者，始得為之，此觀刑事訴訟法第二百
六十七條、第二百六十八條規定自明；而判決有此情形者，依同
法第三百十條第一款、第七款之規定，應於理由內加以說明，否
則即有判決不載理由之違法。本件檢察官起訴書犯罪事實欄僅起
訴被告明知仿冒「Mild Seven Original 」香菸（下稱七星牌香
菸）包裝上印有不實商標文字、圖案，以及：(一)菸包側英文字母
VHIG、菸包底部鋼模數字B235Q12B；(二)菸包側英文字母UKFX、菸
包底部鋼模數字N135R15A；(三)菸包底部鋼模數字N655X02B，均與
日商日本香菸產業股份有限公司（下稱日本香菸公司）製造工廠
與進口商品之管理編號不符，而該等商標文字、圖案乃用以表彰
該公司產製之商品，菸包側英文字母及菸包底部鋼模數字則具有
表示該公司製造工廠、進口商品等來源與管理內容之用意，分別
屬於私文書及準私文書，竟分別於民國九十五年三月至八月間、
十月間分持仿冒七星牌香菸向他人兜售，而連續行使偽造私文書
及準私文書（見第一審卷第二、三頁）。而原判決事實則尚另行
記載「……；(四)如（原判決）附表編號３所示之『長壽及圖』不
實商標文字、圖案，以及箱子上所記載之『五十條裝、長壽硬盒
煙』等文字，均與……台灣菸酒股份有限公司（下稱台灣菸酒公
司）製造工廠與進口商品之管理編號不符，而該等商標文字、圖
案，乃用以表彰該等公司產製之商品，菸包側英文字母及菸包底
部鋼模數字則具有表示該公司製造工廠、進口商品等來源與管理
內容之用意，分別屬於私文書及準私文書。……被告復於九十五
年十二月底某日，於不詳時、地向「陳登福」購入上有仿冒（如
原判決）附表編號１、２、３所示不實之商標文字、圖案及公司
文字之香菸，並將上揭物品運送至前開倉庫內置放。並於九十六
年三月初某日向不知情之朱淑惠借得車牌號碼0476－NZ號自用小
貨車攜帶上開香菸至不詳處所兜售，而同時行使上開偽造私文書
及準私文書，足生損害於日本香菸公司及台灣菸酒公司……」等
情（見原判決第二頁）。似認被告除行使偽造日本香菸公司之上
開私文書、準私文書外，亦行使如原判決附表編號２、３所示偽
造胡品客與布羅門煙草公司及台灣菸酒公司之私文書或準私文書
。但理由內對此起訴書犯罪事實欄所未記載之行使偽造如原判決
附表編號２、３所示偽造之私文書或準私文書之事實，並未說明
其如何為起訴效力所及而得予合一審判之理由，自有判決不備理
由之違失。（二）依原判決之記載，被告係於九十五年三、四月
間某日購入十箱仿冒之七星牌香菸兜售；而原於九十四年二月二
日修正公布並刪除第五十六條連續犯規定之刑法部分條文，則係
自九十五年七月一日始才施行。是原判決理由說明被告於九十五
年三、四月間一次購入販賣偽菸十箱，並接續三次向人兜售時，
連續犯之規定已經刪除（見原判決第十五頁），已有違誤；且所
謂「接續犯」，係指行為人除主觀上須基於單一之犯意，著手實
行單一行為外，客觀上須該行為於密切接近之時、地內，分數個
舉動同時或接續反覆實行，侵害同一之法益，且各舉動之獨立性
極為薄弱，依一般社會健全觀念，難以強行分開，在刑法評價上
，以視為數個舉動之接續實行，合為包括之一行為予以評價，較
為合理者，始足當之，為包括之一罪。原判決理由說明於刪除連
續犯規定後，苟行為人主觀上基於單一之犯意，以數個舉動接續
進行，而侵害同一法益，在時間、空間上有密切關係，依一般社
會健全觀念，難以強行分開，在刑法評價上，以視為數個舉動之
接續實行，合為包括之一行為予以評價，較為合理。是被告九十
五年三、四月間一次購入販賣偽菸十箱，……係基於單一之銷售
圖利犯意，其於販入行為後，接續三次兜售未成，……均屬在密
集期間內以相同之方式持續進行，侵害相同之法益，且其兜售地
點均在高雄縣市，是被告……持續兜售未經授權商標商品之犯行
，依一般社會健全觀念，已難以強行分開，從而在行為概念上，
應評價為一罪云云（見原判決第十五頁，理由參）。但其事實欄
卻僅籠統記載：「被告竟基於行使上揭偽造私文書、準私文書及
販賣如附表編號１所示仿冒私菸之犯意，於九十五年三、四月間
某日，以新台幣八萬元向「陳登福」購入十箱仿冒之七星牌香菸
，並持至卜秉豐、楊登福及蘇秋楨等人所經營之檳榔攤兜售兼尋
求銷售管道，行使上開七星牌香菸包裝上之私文書及準私文書，
足生損害於日本香菸公司……」（見原判決第二頁），對被告係
於何時、何地持仿冒之七星牌香菸至卜秉豐、楊登福及蘇秋楨等
人所經營之檳榔攤兜售並未予明白認定，則其理由究憑何證據謂
被告係在「密切接近之時、地」陸續販賣仿冒私菸，行使上揭偽
造私文書、準私文書，其各個行使偽造私文書、準私文書行為在
時間差距上係難以強行分開而應視為數個舉動之接續實行？原審
未進一步予以調查審認，並於判決理由內為必要之論述，即遽以
接續犯論以包括之一罪，自嫌理由欠備。且依證人楊登福所稱，
被告係於九十五年三、四月間向其兜售仿冒之七星牌香菸；證人
蘇秋楨證稱，被告是於同年六、七月間向其兜售上述香菸；另證
人卜秉豐則證稱，被告係於九十五年九月間前往兜售上述香菸各
等語（見第一○一一○號偵查卷第一一七、一二○、一二三頁）
；如果均屬無訛，被告既非在密切接近之一定時地，持續實行多
次同一行為，依社會通念能否評價為接續犯論以包括之一罪，亦
不無研酌餘地。（三）有罪判決書事實之認定與理由之說明必須
互相一致，方為合法。倘若事實之認定與理由之說明不相一致，
按諸刑事訴訟法第三百七十九條第十四款後段規定，自屬判決理
由矛盾之當然違背法令。原判決認定被告於九十五年十二月底某
日，於不詳時、地向「陳登福」購入上有仿冒原判決附表編號１
、２、３所示不實之商標文字、圖案及公司文字之香菸（見原判
決第二頁倒數第三行）。但理由中則又引據相關證據，說明上述
偽菸「至遲」應於九十五年十二月底某日購入（見原判決第十四
頁），亦即說明上述偽菸於九十五年十二月底某日之前均可能購
入，並非肯認購入之時間為特定之九十五年十二月底某日，則原
判決自有認定事實與理由說明不相一致之違誤。以上或為上訴意
旨所指摘，或為本院得依職權調查之事項；且因第三審法院應以
第二審判決所確認之事實為判決基礎，原判決上述之違背法令，
有影響於事實之確定者，本院無可據以為裁判，應認仍有撤銷發
回更審之原因。又被告被訴犯明知為未經商標權人同意而使用相
同註冊商標於同一商品而販賣罪部分，雖屬不得上訴於第三審之
案件，但基於審判不可分之原則，併予發回，合予指明。
據上論結，應依刑事訴訟法第三百九十七條、第四百零一條，判
決如主文。  
中    華    民    國  一○○  年    六    月   三十   日
                      最高法院刑事第八庭
                          審判長法官  花  滿  堂  
                                法官  黃  正  興  
                                法官  洪  昌  宏  
                                法官  徐  昌  錦  
                                法官  王  聰  明  
本件正本證明與原本無異
                                      書  記  官  
中    華    民    國  一○○  年    七    月    四    日
                                                       s